臺灣彰化地方法院民事判決　　　　　　　 96年度訴字第535號
　　原　　　告　甲○○
　　　　　　　　　　　　　　樓.
　　訴訟代理人　李振祥律師
　　被　　　告　乙○○
　　　　　　　　　　　　　　1.
上列當事人間請求遷讓房屋事件，業經本院於民國九十六年十月
三十一日言詞辯論終結，茲判決如下：
    主      文
原告之訴及假執行之聲請均駁回。
訴訟費用由原告負擔。
    事實及理由
一、按「訴狀送達後，原告不得將原訴變更或追加他訴。但有下
    列各款情形之一者，不在此限：一被告同意者。」「被告於
    訴之變更或追加無異議，而為本案之言詞辯論者，視為同意
    變更或追加。」，民事訴訟法第二百五十五條第一項第一款
    、第二項分別定有明文。本件原告起訴主張本於民法第七百
    六十七條規定請求被告遷讓交還坐落彰化縣芬園鄉○○村○○路○段一一七號之五層樓房（下稱系爭房屋）之第一層，
    其於訴狀送達被告後，於民國（下同）九十六年八月廿二日
    言詞辯論時復主張其據以請求之訴訟標的有二，除本於上開
    法條為請求外，另依據兩造於八十四年六月五日簽訂之倆願
    離婚書第七條約定為請求等語，被告對此並無異議而為本案
    之言詞辯論，揆諸首開法條規定，原告所為訴之追加應予准
    許。
二、原告主張：（一）緣系爭房屋係兩造於婚姻關係存續中，由
    原告於八十四年間以勞力所得之資金委託訴外人丙○○興建
    ，全部工程款為新台幣（下同）四百一十萬元，興建完成後
    ，納稅義務人雖為被告名義，但所有權乃屬於原始起造人之
    原告；又依兩造於八十四年六月五日簽訂之倆願離婚書第七
    條：「甲方（即指本件被告）所有座落於彰化縣芬園鄉○○
    村○○○段一一七號新建五樓建物，於八十四年八月完工後
    ，甲、乙雙方（即指本件兩造）同意願將所有權重新分配如
    下：第一層為甲○○所有。」之記載，足見系爭房屋之第一
    層係屬原告所有甚明，惟迄今仍為被告無權占有，雖迭經原
    告催討，但被告拒不遷讓交還與原告，故原告爰依民法第七
    百六十七條之規定及上開倆願離婚書第七條之約定，提起本
    件訴訟，請求被告遷讓交還系爭房屋之第一層予原告。（二
    ）就被告所為抗辯之陳述：1.系爭房屋之施工合約雖以被告
    名義與丙○○簽訂，惟依兩造於八十四年五月二十三日，共
    同簽立之協議書第二條約定，足證系爭房屋係屬新建，且係
    原告出資興建，故被告辯稱系爭房屋原係其繼承自其母親陳
    白雪所有之二層房屋，後來才增建為五層樓云云，實不足採
    ；至被告所執有丙○○簽收價款之十三張單據總金額為三百
    八十二萬二千元，係因原告以現金交付被告轉交工程款予丙○○，被告才執有上開單據。2.又依兩造所簽訂上開倆願離
    婚書第九條：「甲、乙雙方每月各支付貳萬元繳交甲○○房
    屋土地貸款（土地銀行太平分行）新台幣四百萬元之本息，
    至付清為止。」之記載，足見被告於八十四年十二月二十六
    日匯至原告帳戶之一百五十五萬元，係支付其應分攤四百萬
    元貸款本息之其中二百萬元之本息。3.被告抗辯系爭房屋係
    其出資興建云云，依其提出十三張估價單之總金額為三百八
    十二萬二千元，加計被告所稱匯款一百五十五萬元以令原告
    放棄系爭房屋一樓的權利，加總結果，被告為系爭房屋共支
    付五百三十二萬二千元，已逾當初委託訴外人丙○○興建系
    爭房屋之工程款四百一十萬元，被告顯無蝕價吃虧之理；況
    系爭房屋共有五層樓，依房屋總工程款四百一十萬元平均計
    算，每層樓價值不過八十二萬元，被告不可能為了使原告放
    棄一層樓的權利而超額支付達一百五十五萬元，足見被告辯
    稱其匯款一百五十五萬元予原告，是原告放棄系爭房屋第一
    層之代價乙節並不足採信等語，並聲明：（一）被告應將坐
    落彰化縣芬園鄉○○村○○路○段一一七號五層樓房之第一
    層，遷讓交還與原告。（二）訴訟費用由被告負擔。（三）
    原告願供擔保，請准予宣告假執行。
三、被告則以：（一）系爭房屋原為被告母親陳白雪所有之二層
    樓鋼筋水泥鐵皮房屋，嗣由被告繼承取得，並由被告於八十
    三年六月九日，委託訴外人丙○○將系爭房屋增建成五層樓
    ，被告與丙○○簽訂建屋合約，及繳交每期工程款，有丙○○之簽收單據為憑；被告之穩定經濟收入，才是兩造婚姻關
    係存續中之長期經濟來源，至於原告提出並據以主張係由其
    以勞力所得之資金委託興建系爭房屋之收據，其實係原告於
    八十四年九月三十日至丙○○位於彰化縣芬園鄉○○村○○
    街之住處，向丙○○佯稱為供作公司報帳之用，以騙取該收
    據，且原告主張其有支付四百一十萬元之收據，實與兩造於
    八十四年六月五日簽訂之倆願離婚書第十二條所定由甲方（
    即指本件被告）繳交工程款之原意，自相矛盾。（二）原告
    於八十四年十一月間，要求被告支付一百五十五萬元，其則
    願放棄上開倆願離婚書所載其所擁有系爭房屋第一層之權利
    ，並願以兩造所生三名子女之名義申請房屋稅籍；被告相信
    原告且顧念以往夫妻情分，而於八十四年十二月二十六日至
    第一銀行草屯分行，將一百五十五萬元匯至原告設在台中第
    三信用合作社中正分社、帳號0000000000號帳戶
    ，原告雖主張上揭一百五十五萬元係支付被告應分攤四百萬
    元貸款本息之其中二百萬元之本息云云，惟原告並未提出其
    於收受上揭一百五十五萬元後之土地銀行太平分行之還款證
    明等語資為抗辯。並聲明求為判決原告之訴駁回。
四、兩造之主要爭點：
（一）原告依民法第七百六十七條之規定請求被告遷讓交還系爭
      房屋第一層是否有理由？
（二）原告依兩造所立具倆願離婚書第七條之約定，請求被告遷
      讓交還系爭房屋第一層是否有理由？
五、本院之判斷：
（一）原告依民法第七百六十七條之規定請求被告遷讓交還系爭
      房屋第一層是否有理由？
    1.按所有權人對於無權占有或侵奪其所有物者，得請求返還
      之，對於妨害其所有權者，得請求除去之。民法第七百六
      十七條固有明文。惟依舉證責任分配原則，主張物上請求
      權者，自須先證明其為所有權人及所有物被占用之事實。
      本件原告主張系爭房屋為被告占用中乙節，為被告所不爭
      執，固堪信為真實；惟原告主張系爭房屋係兩造於婚姻關
      係存續中，由原告於八十四年間以個人勞力所得之資金委
      託訴外人丙○○興建，由原告原始取得系爭房屋之所有權
      等語，雖提出兩造於八十四年五月廿三日所立協議書、同
      年六月五日所立倆願離婚書及訴外人丙○○立具之收據影
      本各一紙為證，被告除自認有與原告簽立上述協議書、倆
      願離婚書外，餘均否認為真正，並以前開情詞置辯。查：
      被告抗辯系爭房屋之由來原係其繼承母產而來，嗣後委任
      訴外人丙○○於舊有一、二樓建物為基礎而建造成五層樓
      房屋並由其付款乙節，業據提出其與訴外人李卷元、陳瑞
      財、李瑞堂、陳瑞田於七十五年四月六日所立（分產）協
      議書影本一件、與訴外人丙○○所立（建造房屋）合約書
      一件及支付工程款之收據影本共十三張（金額共三百八十
      二萬二千元）附卷足佐，並經證人丙○○到庭結稱：被告
      提出的合約書確是伊與之簽署以建造系爭房屋，伊承包建
      造系爭房屋，各期工程款是由被告交付，印象中原告甲○○也有拿過一、二次；至於原告提出證物二收據，是原告
      於工程完成約半年後，要求伊開立的工程總價收據，伊不
      知道原告之用意為何，但仍應其要求開立等語明確（見九
      十六年九月廿六日言詞辯論筆錄），是原告援引證人出具
      之收據持以主張系爭房屋係其出資興建而原始取得所有權
      云云，即難採信。至兩造於八十四年五月廿三日所立協議
      書第二條雖載有「甲方 (指被告，下同）名下所有彰化縣
      芬園鄉○○村○○路○段一一七號新建六樓建物（上開建
      物係甲、乙婚姻關係存續中，乙方以勞力所得之資金所出
      資興建的，即原始起造人為乙方），甲乙雙方願將上開建
      物之第一、二、三、四層樓移轉登記為李峻輝、李峻德所
      有，又甲乙雙方願將上開建物之第五、六層樓移轉登記為
      李莉敏所有（上開移轉登記意即讓與）。」等語，惟經被
      告否認系爭房屋係原告個人出資興建，且觀諸兩造嗣於同
      年六月五日所立倆願離婚書第七條約定「甲方（指被告）
      所有座落於彰化縣芬園鄉○○村○○路○段一一七號新建
      五樓建物於八十四年八月完工後，甲、乙雙方同意願將所
      有權重新分配如下：第一層為甲○○所有、第二層為長子
      李峻輝所有，第三層為李峻德所有，第四層為長女李莉敏
      所有，第五層為乙○○所有。」、第十二條約定「本離婚
      協議書成立生效後，乙方（指原告）同意於八十四年六月
      九日先付新台幣伍拾萬元予甲方，以便甲方繳交彰化縣芬
      園鄉○○村○○路○段一一七號新建房屋之工程款。並於
      八十四年七月十日乙方再付伍拾萬元與甲方繳交前述之房
      屋工程款。」內容，兩造就系爭房屋權屬前後協議內容不
      一，且原告既稱系爭房屋係其出資興建，何以尚須約定於
      八十四年六月九日、七月十日各支付五十萬元予被告以繳
      付房屋工程款，是兩造於八十四年五月廿三日所立協議書
      第二條內容，亦難採為有利於原告之認定。
    2.本件原告既無法舉證證明系爭房屋為其所有，則其依民法
      第七百六十七條規定，請求被告遷讓交還系爭房屋之第一
      層，即屬無據。
（二）原告依兩造所立具倆願離婚書第七條之約定，請求被告遷
      讓交還系爭房屋第一層是否有理由？
    1.查：兩造於八十四年六月五日所立倆願離婚書第七條約定
      「甲方（指被告）所有座落於彰化縣芬園鄉○○村○○路
      ○段一一七號新建五樓建物於八十四年八月完工後，甲、
      乙雙方同意願將所有權重新分配如下：第一層為甲○○所
      有、第二層為長子李峻輝所有，第三層為李峻德所有，第
      四層為長女李莉敏所有，第五層為乙○○所有。」等語，
      為兩造是認在卷，並有該倆願離婚書影本在卷可考，堪信
      為實在。
    2.被告抗辯兩造已約定由其支付一百五十五萬元予原告，原
      告即同意放棄對系爭房屋所有之權利，其已於八十四年十
      二月廿六日如數匯款予原告，原告自不得再行主張權利等
      語，業據提出匯款通知單影本一件附卷可稽，互核相符。
      原告雖陳稱：兩造於倆願離婚書第九條約定被告須每月交
      付二萬元予原告以繳交房屋土地貸款，是因為第四條約定
      該門牌號碼「台中市○區○○○街二四六巷廿四號一樓及
      地下室」房子由原告無條件暫借被告居住至二子結婚為止
      之對價，被告前述匯款係支付兩造所立倆願離婚書第九條
      約定被告應分攤貸款四百萬元本息之其中二百萬元之本息
      （見九十六年八月廿二日、九月廿六日言詞辯論筆錄提狀
      ）等語，惟依兩造所立倆願離婚書第九條約定「甲、乙雙
      方每月各支付貳萬元繳交甲○○房屋土地貸款（土地銀行
      太平分行）新台幣四百萬元之本息，至付清為止，如甲方
      中途未依約繳交，甲方同意自其薪水中扣留，不得異議。
      」等語，被告依上開約定所負義務，不過按月支付二萬元
      ，並無一次付清義務，且被告匯款金額與其按約定應負債
      務總額亦不相符，是原告前述主張是否可信，已有可疑；
　　　原告另又改稱：「當時就是因為被告與吳麗芳發生婚外情
　　　，被抓姦發現，所以才要被告負擔第九條的貸款。」等語
　　　（見九十六年九月廿六日言詞辯論筆錄），非僅與前述主
　　　張不一，且其與被告已於八十四年六月七日辦妥離婚登記
　　　，有台中市中山地政事務所九十六年十月五日中山地所四
      字第０九六００一六六四０號函暨後附戶籍謄本可稽，被
      告於八十四年十二月匯款予原告時，兩造間已無婚姻關係
      存難，自無所謂抓姦賠款之問題，是原告前開主張均不足
      憑採，其復無法說明何故收受被告之匯款一百五十五萬元
      ，足認被告上開辯詞信而有徵。
    3.茲原告依兩造於八十四年六月五日所立倆願離婚書第七條
      約定，固得對被告主張系爭房屋第一層之權利，惟其嗣後
      既另與被告約定由被告支付一百五十五萬元，其願放棄對
      系爭房屋之權利，被告並已依約付款，則原告再依兩造所
      立倆願離婚書第七條之約定，請求被告遷讓交還系爭房屋
      第一層亦無理由。
（三）綜上，原告依民法第七百六十七條之規定及兩造所立具倆
      願離婚書第七條之約定，請求被告遷讓交還系爭房屋第一
      層，均無理由，應予駁回。又原告之訴既經駁回，其假執
      行之聲請即失所附麗，應併予駁回。
（四）本件事證已臻明確，兩造其餘攻擊防禦方法經本院審酌後
      ，均無礙於前開論斷結果，爰不逐一論列，附此指明。
六、負擔訴訟費用之依據：民事訴訟法第七十八條。
中      華      民      國    九十六  年  十一  月十四日
                        民事第一庭  法  官  簡燕子
以上正本係照原本作成。
如對本判決上訴須於判決送達後廿日內向本院提出上訴狀。
中      華      民      國    九十六  年  十一  月十四日
                                    書記官  林嘉賢
